臺灣板橋地方法院民事判決　　　　　　　 94年度保險字第5號
原　　　告　甲○○
訴訟代理人　李永裕律師
被　　　告　中央信託局股份有限公司
法定代理人　乙○○
訴訟代理人　丙○○
上列當事人間請求給付保險金事件，經本院於民國94年11月17日
言詞辯論終結，判決如下：
    主  文
原告之訴及假執行之聲請均駁回。
訴訟費用由原告負擔。
    事實及理由
一、原告起訴主張：
  (一)緣原告為訴外人賴合成之配偶，賴合成生前以原告為受益人
    向被告投保新台幣（下同）100 萬元之意外險，而被保險人
    於民國92年11月18日於台北縣蘆洲市○○路224 巷領袖村地
    下停車場出入口處，騎乘自行車不慎跌倒，造成腦內出向昏
    迷不醒，此有台北縣警察局蘆洲分局出具之證明書可證，其
    經送醫救治後延至同年月27日上午不治死亡，亦由台灣板橋
    地方法院檢察署相驗屍體證明書可資為證，由於原告並非因
    疾病死亡，是以被告自應依意外保險之約定，給付保險金予
    原告即受益人。
  (二)訴外人賴合成確係因意外而死亡甚明，而所謂意外，係指非
    由疾病引起之外來突發事故，被告如主張本件並非意外，此
    為權利障礙事實，揆諸向來之實務見解，應由被告就此負舉
    證責任，自不待言。
  (三)按事人主張有利於己之事實者，就其事實有舉證之責任，民
    事訴訟法第277 條定有明文，若保險人於保險事故發生時主
    張有拒絕給付之事由，即應就此有利於己之事實負舉證責任
    （最高法院91年度台上字第1272號判決意旨參照）；又保險
    契約應依消費者保護法第11條第2 項、保險法第2 項規定作
    有利於被保險人之解釋，故受益人僅須證明保險事故之發生
    ，非由於被保險人自身之疾病所引起即可，保險公司抗辯死
    者非屬意外死亡，自應負舉證責任（台灣高等法院94年度保
    險字第2 號判決意旨參照）；復按人之傷亡有出於內在原因
    ，亦有出於外在原因，內在原因係旨器官老化、疾病及細菌
    感染而言，外在原因係旨內在原因以外之一切事由，故凡事
    故不屬內在原因者，除非保險契約特予除外，否則均應認屬
    意外保險承保之範圍，若保險人欲求免責，則應由其舉證證
    明被保險人確係因內在原因死亡或有保險契約約定之免責事
    由存在。
  (四)被保險人於92年11月18日，經家人發現倒臥在台北縣蘆洲市
    ○○路224 巷領袖村地下停車場入口，被保險人所騎乘之機
    車亦倒在該處，足認被保險人係因騎乘機車跌倒，而引發顱
    內出血以致造成死亡之結果，應符合外來性、突發性、非自
    願性，而屬意外事故。台灣板橋地方法院檢察署相驗屍體證
    明書於死亡方式一欄中勾選「病死或自然死」，惟上開文僅
    推定形式上之真實，而非推定實體上之真實，是以造成被保
    險人腦溢血之原因為何，仍應由法院綜觀全部卷證而為認定
    ，並不受上開相驗屍體證明書之限制。又被告抗辯被保險人
    有高血壓病史，不知其依據何在？且新光醫院病歷上記載「
    患者有高血壓史，由病歷記載發現其血壓有兩次記錄為250/
    112 與270/151 ，其腦斷層檢查為腦幹出血，此為中風，由
    高血壓引起腦幹出血，非外傷可引起」等語，該段文字為被
    告特約醫院醫師加註，非公正客觀第三人之意見，亦非就診
    醫院之診斷結果，實無據此而為不利於原告之判斷。
  (五)依據台大醫院神經科教授葉炳強所著「腦中風全方位照護」
    乙書，出血性腦中風又稱腦溢血，顧名思義係因血管破裂而
    引起之顱內出血，其原因除高血壓外，外傷亦能引起。換言
    之，被保險人賴合成雖死於腦溢血，惟腦溢血僅係結果，造
    成腦溢血則另有原因，是尚不得僅憑賴合成死於腦溢血，即
    謂其為病死。
  (六)為此，依據保險契約之法律關係，請求被告給付保險金100
    萬元，及自起訴狀繕本送達翌日起至清償日止按年息5%計算
    之利息，並陳明願供擔保請准宣告假執行。
二、被告則抗辯：
  (一)緣原告於86年11月25日為已故被保險人賴合成投保被告公司
    之「中央人壽全褔還本終身壽險，保額30萬元」，及附加「
    新傷害死亡及殘廢給付附約100 萬元及綜合住院醫療日額給
    付1,000 元」。嗣賴合成於92年11月27日腦溢血身故，被告
    於93年4 月20日己依約給付全褔還本終身壽險主約暨綜合住
    院醫療日額身故保險金共計61萬元；至於意外死亡及殘廢給
    付附約身故保險金，因台灣板橋地方法院檢察署相驗屍體證
    明書中，死亡方式係勾選「病死或自然死」，而非意外，與
    該附約條款約定不符而未給付。
  (二)另因原告申請身故保險金時，表示被保險人係在地下停車場
    出入口處騎乘自行車不慎跌倒，造成腦內出血昏迷不醒，被
    告為了解被保險人事故經過及被保險人送醫急救情形，即向
    新光醫院調閱病歷，被保核保特約院據新光醫院回復急診病
    歷表示被保險人有高血壓病史，急診時血壓有兩次記錄為25
    0/112 與270/151 ，其腦斷層檢查為腦幹出血，並確認此為
    中風，由高血壓引起腦幹出血，非外傷可引起。可知被保險
    人並非意外死亡，因此，被告未給付意外傷害及殘廢身故保
    險金。
  (三)為此，請求駁回原告之訴及假執行之聲請，並陳明如受不利
    判決願供擔保，請准宣告免假執行。
三、查原告於86年11月25日為訴外人賴合成投保被告公司之「中
    央人壽全褔還本終身壽險，保額30萬元」，及附加「新傷害
    死亡及殘廢給付附約100 萬元及綜合住院醫療日額給付1,00
    0 元」，及訴外人賴合成於92年11月27日腦溢血身故之事實
    ，有人壽保險要保書、台灣板橋地方法院檢察署相驗屍體證
    明書各1 在卷可證，復為兩造所不爭執，自堪信為真實。因
    此，本件之爭點應為引發訴外人賴合成死亡結果之腦溢血係
    意外因素或自身之疾病所造成。
四、訴外人賴合成腦溢血是否係外傷所引起：
  (一)按當事人主張有利於己之事實者，就其事實有舉證之責任，
    但法律別有規定，或依其情形顯失公平者，不在此限，民事
    訴訟法第277 條定有明文。原告引用台大醫院神經科教授葉
    炳強所著「腦中風全方位照護」乙書，主張：出血性腦中風
    又稱腦溢血，顧名思義係因血管破裂而引起之顱內出血，其
    原因除高血壓外，外傷亦能引起等語，被告就此未為任何抗
    辯，本院因認原告此部分之主張雖屬可採，惟揆諸前揭法條
    文義，原告仍應就訴外人賴合成受有足以引發腦溢血外傷之
    事實，負有舉證責任。
  (二)查原告固提出台北縣警察局蘆洲分局於92年11月21日出具之
    證明書，欲證明訴外人賴合成受有足以引起腦溢血外傷之事
    實，惟前開證明書係記載：「賴合成... 於民國92年11月18
    日0 時50分左右在台北縣蘆洲市○○路224 巷領袖村地下停
    車場出入口處，騎自行車不慎跌倒，造成腦內出血昏迷不醒
    」等語，對於訴外人賴合成是否受有足以引發腦溢血之傷害
    則未為任何說明，因此，前開證明書僅能證明訴外人賴合成
    有騎乘自行車跌倒與因腦內出血昏迷不醒之事實，至於訴外
    人賴合成係因騎乘自行車跌倒受有外傷，並因外傷引起腦溢
    血，或因自身在在原因之腦溢血引起昏迷不醒，造成發騎乘
    自行車跌倒，並無法由前開證明書獲得釐清，自難僅憑前開
    證明書即認定訴外人賴成合之死亡係出於意外。
  (三)復查原告雖又主張：訴外人賴合成係因騎乘機車跌倒，而引
    發顱內出血以致造成死亡之結果，應符合外來性、突發性、
    非自願性，而屬於外意云云。惟查自身內在原因之腦溢向引
    起昏迷不醒，亦會造成騎乘自行跌倒，因此，騎乘自行跌倒
    之事實並不能認為係意外因子，原告必須證明有因騎乘自行
    車跌倒受有足以引發腦溢血之外傷，始能初步認定訴外人賴
    合成非由於自身之疾病引起死亡，保險公司抗辯死者非屬意
    外死亡，始應負舉證責任，原告引用台灣高等法院94年度保
    險字第2 號判決主張訴外人賴合成係意外死亡，顯係引喻失
    據，不足採信。
  (四)再查本院依職權調閱台灣板橋地方法院檢察署92年度相字第
    1368號相驗卷宗，該署於92年11月27日所為驗斷書上，並未
    有訴外人賴合成受有足以引發腦溢血外傷之記載，本院檢視
    附於前開相驗卷之訴外人賴合成照片7 張，亦未發現訴外人
    賴合成受有明顯之頭部外傷，頭部亦無因外傷接受治療之跡
    象；又訴外人賴合成係於92年11月18日騎乘自行車跌倒，並
    於當日即送新光吳火獅紀念醫院治療，並有該醫院之病歷資
    料與急診護理記錄各1 件在卷足憑，原告亦未指明病歷資料
    與急診護理記錄中何處有訴外人賴合成受有外傷，且該外傷
    足以引起腦溢血之記載，則訴外人賴合成之死亡無從認定有
    任何意外因子存在。
  (五)末查原告所提出用以證明訴外人賴合成係意外死亡之蘆洲分
    局證明書，係該局於92年11月21日所出具，而台灣板橋地方
    法院檢察署則係於同年月27相驗屍體，該署於屍體相驗證明
    書及驗斷書上均記載訴外人賴合成係病死或自然死，原告對
    此亦於相驗筆錄上表明「沒有意見」等語，並未進一步要求
    解剖證明訴外人賴合成受有足以引起腦溢血之外傷，已據本
    院調閱上開相驗筆錄查證無訛。按原告於相驗過程中對於該
    署所為訴外人賴合成係病死或自然死之判斷並不爭執，並將
    屍體埋葬，茍認為保險公司就訴外人賴合成之死亡非出於意
    外，仍須負舉證責任，豈得事理之平？則由原告就訴外人賴
    合成受有足以引起腦溢血外傷之事實負舉證責任，並無顯失
    公平之情形。而原告既未能證明訴外人賴合成受有足以引起
    腦溢血外傷之事實，則其主張賴合成係因意外死亡云云，自
    屬無據。
  (六)綜上所述，訴外人賴合成確有騎乘自行車跌倒及腦溢血之事
    事，然原告仍須就訴外人騎乘自行車跌倒受有足以引起腦溢
    血之外傷，負舉證責任，即須證明：訴外人賴合成受有外
    傷，該外傷足以引起腦溢血。就上開而言，本院認原告
    必須證明該有該外傷存在，至於則僅須證明有此外傷通常
    會造成腦溢血之結果，即為已足。而原告對於訴外人賴合成
    究受有外傷之最低限度事實，仍未舉證以實其說，自難認訴
    外人賴合成係意外死亡。
五、從而，原告依據保險契約之法律關係，請求被告給付意外保
    險金100 萬元，及自起訴狀繕本送達翌日起至清償日止按年
    息5%計算之利息，為無理由，應予駁回。又原告既受敗訴之
    判決，其假執行之聲請亦失所附麗，應併予駁回。
六、結論：原告之訴為無理由，依民事訴訟法第78條，判決如主
    文。
中　　華　　民　　國　　94　　年　　11　　月　　28　　日
                  民事第三庭    法　官　何君豪
以上正本係照原本作成
如對本判決上訴，須於判決送達後20日內向本院提出上訴狀
中　　華　　民　　國　　94　　年　　11　　月　　28　　日
                                書記官　蕭興南
